臺灣臺南地方法院民事判決
109年度訴字第1450號
原      告  田秀美  
訴訟代理人  田相遠  


被      告  董林淑琴

兼前一人                      
訴訟代理人  董寶玉  

上列當事人間請求清償借款事件，經本院於民國110年1月28日言
詞辯論終結，判決如下：
    主      文
被告董寶玉應給付原告新臺幣877,500元，及自民國109年8月8日
起至清償日止，按年息百分之五計算之利息。如對其財產強制執
行無效果時，由被告董林淑琴給付之。
原告其餘之訴駁回。
訴訟費用新臺幣10,900元，由被告負擔百分88即新臺幣9,592元
，其餘由原告負擔。
    事實及理由
一、本件被告經合法通知，未於最後言詞辯論期日到場，且核無
    同法第386 條所列各款情形，爰依原告之聲請及上開規定，
    由其一造辯論而為判決。
二、原告主張：
（一）被告董寶玉邀被告董林淑琴為保證人，於民國107年9月3
      日透過原告訴訟代理人田相遠向原告借款新台幣（下同）
      70萬元，原告將款項匯到田相遠之臺灣企銀安平分行帳戶
      ，扣除利息後轉帳64萬元予被告董寶玉；被告董寶玉以被
      告董林淑琴為保證人，再於107年9月14日透過原告訴訟代
      理人田相遠向原告借款30萬元，原告將款項匯到田相遠之
      臺灣企銀安平分行帳戶，扣除利息後轉帳237,515元至被
      告董寶玉指定之潛力通運有限公司（下稱潛力公司）之帳
      戶。被告董寶玉二次借款合計100萬元。原告於107年9月2
      2日將被告董寶玉所開立之借據，讓被告董林淑琴在保證
      人欄簽名，並讓被告簽發票號WG0000000、WG0000000號本
      票兩紙交付原告，此有借據兩紙可按。兩造原約定上開兩
      筆借款應於107年10月22日清償，後來展期到108年2月22
      日為清償日，惟被告董寶玉仍未清償。
（二）被告雖抗辯稱其已和原告訂定分期清償協議，並提出被證
      2「108年度南院民公分字第00292號公證書」、被證3「10
      9年度南院民公芬字第00237號」公證書及所附之清償借款
      協議書為證。然查，該兩次清償協議係針對借款人潛力公
      司、連帶保證人董寶玉對田相遠之借款，此與被告向原告
      借款項無關，被告抗辯已訂定清償協議並已清償云云，不
      可採信。
（三）聲明：
　　⒈被告董寶玉應給付原告100萬元，並自支付命令聲請狀繕本
      送達翌日起至清償日止，按週年利率百分之五計算之利息
      。
　　⒉被告董林淑琴於原告就被告董寶玉之財產強制執行無效果
      時給付原告100萬元，並自支付命令聲請狀繕本送達翌日
      起至清償日止，按週年利率百分之五計算之利息。　　
三、被告答辯：
（一）被告董寶玉為潛力公司負責人，自89年起經營公司，所營
      事業為汽車貨運、建築物清潔服務等業務，迄至106年10
      月間，潛力公司因業務拓展快速而有短期大量資金之需求
      。被告董寶玉為籌湊資金遂於友人介紹下，結識訴外人田
      相遠，隨即向其表示因潛力公司有資金需求，並願意給付
      相當之利息。
（二）因田相遠個人財產已逐漸不足供被告董寶玉借貸所需，田
      相遠遂於被告董寶玉之請託下，邀其親友加入借款予被告
      之行列，其中即有本件原告「田秀美」及另案原告「田秀
      菊」與訴外人鄧博仁等人。田相遠確定借款對象後告知被
      告董寶玉，由田相遠提供帳號予其親友，待其等匯款完成
      後，被告董寶玉確認收到款項，再分別依借款對象，以被
      告董寶玉或被告董林淑琴名義開立借據及本票。
（三）惟被告董寶玉與田相遠間為上開借貸行為後，迄至108年2
      月間因雙方借款與還款之頻率、次數、金額等已使帳務過
      於混亂，嗣經協商，遂於108年10月間經由雙方共同彙整
      下，將被告董寶玉於「106年年10月至108年2月」間向田
      相遠借款或由田相遠代被告董寶玉向他人借貸之金額統整
      ，並計算實際借款金額、還款金額、所還利息後，擬定還
      款方案並作成「清償借款協議契約書」（參被證2，下稱
      系爭協議書)。被告董寶玉自108年11月起按期付款予田相
      遠，惟時逢109年新冠肺炎疫情之故，致使潛力公司整體
      營收下降，未能支付足額之金額，經與田相遠協商後，雙
      方於109年6月4日另行訂定「清償借款和解契約書」(參被
      證3)並經公證，雙方均同意針對還款方式為變更，被告董
      寶玉迄今為止亦持續還款（參被證4)，至109年10月為止
      總計還款總額為1,515,000元。
（四）系爭協議書清楚載明潛力公司（法定代理人：被告董寶玉
      ）與田相遠間於106年10月至108年2月間陸續借款金額合
      計為1,070萬元，並制定後續還款計畫，除田相遠個人借
      款予被告董寶玉部分外，雙方斯時更清楚表明1,070萬元
      尚包含其餘由田相遠代為向他人所借貸之金額，此觀諸系
      爭協議書中所附本票可知：發票人除被告董寶玉外，另有
      本件被告董林淑琴，而票據受款人除田相遠外，尚有訴外
      人鄧博仁，又受款人為鄧博仁之本票，乃被告董寶玉經由
      田相遠代為向鄧博仁借款所簽發，顯見該協議書之金額1,
      070萬元，實乃被告董寶玉向田相遠，及田相遠代被告董
      寶玉向親友借款後未償還之總額。又於雙方簽妥系爭協議
      書並經公證後，迄至109年10月為止，總計還款總額為1,5
      15,000元，本件原告之債權已清償完畢，原告請求被告等
      清償借款顯無理由。
（五）若法院仍認本件債務尚未清償完畢，惟原告起訴主張之借
      款既包含於系爭協議書範圍，嗣田相遠持雙方於109年6月
      4日變更還款方式之協議書（被證3），向臺灣臺北地方法
      院聲請強制執行，則原告就同筆債權對被告等人重複請求
      ，其請求為無理由。
（六）聲明：
　　⒈原告之訴駁回。
　　⒉訴訟費用由原告負擔。
四、得心證之理由：
（一）按稱消費借貸者，謂當事人約定，一方移轉金錢或其他代
      替物之所有權於他方，而他方以種類、品質、數量相同之
      物返還之契約；借用人應於約定期限內，返還與借用物種
      類、品質、數量相同之物；遲延之債務，以支付金錢為標
      的者，債權人得請求依法定利率計算之遲延利息，但約定
      利率較高者，仍從其約定利率，民法第474條第1項、第47
      8條前段、第233條第1項分別定有明文。又稱保證者，謂
      當事人約定，一方於他方之債務人不履行債務時，由其代
      負履行責任之契約；保證債務，除契約另有訂定外，包含
      主債務之利息、違約金、損害賠償及其他從屬於主債務之
      負擔；保證人於債權人未就主債務人之財產強制執行而無
      效果前，對於債權人得拒絕清償，民法第739條、第740條
      、第745條亦有明文。
（二）原告主張被告董寶玉向其借款70萬元、30萬元及被告董林
      淑琴擔任保證人之事實，業據其提出被告簽立之借據、田
      相遠存摺影本為證，被告對此亦不爭執，是原告主張此部
      分之事實堪信為真正。再按金錢借貸契約係屬要物契約，
      故利息先扣之金錢借貸，其貸與之本金額應以利息預扣後
      實際交付借用人之金額為準，該預扣利息部分，既未實際
      交付借用人，自不成立金錢借貸（最高法院87年度台上字
      第1682號民事裁判意旨參照）。本件原告不諱言第一筆借
      款70萬元，預扣利息後實際轉匯64萬元，第二筆借款30萬
      元，預扣利息後實際匯款237,500元（按原告所匯237,515
      元，其中15元為轉帳手續費，原告實際交付借款237,500
      元），是原告實際借予被告董寶玉之金額應係877,500元
      （計算式：640,000＋237,500＝877,500），逾此範圍之請
      求，應屬無據。
（三）被告雖抗辯稱，其與原告成立系爭協議書，借款債務已清
      償，及原告已持公證書為強制執行，提起本件訴訟是同一
      債權重複請求云云。然查：
　　⒈被告提出之系爭協議書係田相遠與潛力公司於108年10月
　　　29日訂定，內容謂：「原貸與人田相遠（以下稱甲方），
      原借用人：潛力通運有限公司法定代理人董寶玉（以下稱
      乙方），茲因乙方於民國106年10月起陸陸續續向甲方借
      款，至108年2月止合計新臺幣壹仟零柒拾萬元整，經雙方
      協議，乙方之還款計畫如下：…俟全部貸款還清後，甲方
      應將後附本票共計25張返還乙方。…。」有該協議書在卷
      可憑（見本卷第95頁）。查系爭協議書之消費借貸契約之
      借用人為潛力公司，貸與人為田相遠，與本件之借用人為
      董寶玉、貸與人為田秀美並不相同。又系爭協議書第四條
      約定，借用人清償全部貸款後，貸與人田相遠應將借款憑
      據共25紙返還，然該25張本票中，不包括本件被告向原告
      借款所簽發之票號WG0000000、WG0000000本票。故系爭清
      償協議書不論是貸與人、借用人、借款憑據均與本件不同
      ，難認該清償協議契約對原告發生效力。此外，被告未能
      舉證證明，系爭協議書約定清償標的已括本件借款，原告
      已授權訴外人田相遠就本件債權與潛力公司為清償協議，
      由潛力公司承擔被告之債務，被告抗辯已訂立清償協議，
      本件債務已清償云云，自不可採。
    ⒉又訴外人田相遠與潛力公司於108年10月29日訂立之清償借
      款協議契約書，因潛力公司未能依約履行，雙方及董寶玉
      又於109年6月4日訂立清償借款和解契約書，內容謂：「
      原貸與人田相遠（以下稱甲方），原借用人：潛力通運有
      限公司法定代理人董寶玉（以下稱乙方），連帶保證人董
      寶玉（以下稱稱丙方），茲因乙方於106年10月起陸陸續
      續向甲方借款，至108年2月止合計新臺幣壹仟零柒拾萬元
      整，乙方陸續還款，至109年6月4日尚餘新臺幣玖佰參拾
      伍萬參仟元，經雙方協議，乙方之還款計畫如下（108年1
      1月29日公證之108年度民公芬字第00292號清償借款協議
      書所訂之還款方式變更）：…。」此有該公證書、清償借
      款和解契約在卷可憑（見本院卷第139-142頁）。該109年
      6月4日之清償借款和解書係前述108年10月29日系爭協議
      書之延續，加入董寶玉為連帶保證人、變更未清償債務餘
      額及清償方式。然被告未能舉證證明，本件原告對被告之
      債權，已在包含在該清償借款和解書中，被告抗辯稱原告
      是同一債權重複請求云云，亦不可採。
（四）又本件借款之清償期為108年2月22日，利息為月利率2分
      ，被告董寶玉自108年2月22日起即未付息等情，此經原告
      陳明在卷（見本卷第68頁），被告對此亦不爭執，應可認
      定。原告就超過法定最高利率部分固無請求權，惟原告僅
      請求自被告董寶玉自收受支付命令之翌日起，按年息百分
      之五計算利息，自無不可，從而，原告依消費借貸契約，
      請求被告董寶玉返還借款877,500元，及自支付命令送達
      翌日即109年8月8日起至清償日止，按年息百分之五計算
      之利息為有理由，應予准許。
（五）又民法第745條規定，保證人於債權人未就主債務人之財
      產強制執行而無效果前，對於債權人得拒絕清償，此學理
      上稱檢索抗辯，普通保證人主張檢索抗辯者，法院固應為
      附條件之判決，若保證人未到場主張檢索抗辯時，為符合
      保證債務之補充特性，法院仍應為附條件之判決，僅於原
      告對於主債務人之財產強制執行無效果時，命保證人為補
      充之給付。承如前述，被告董寶玉向原告借款，並由被告
      董林淑琴擔任普通保證人，而董寶玉迄今仍未依約清償，
      董林淑琴既屬普通保證人，復查無有約定拋棄檢索抗辯權
      ，揆諸前揭說明，被告董林淑琴仍應於原告就董寶玉之財
      產強制執行無效果時，負給付之責。
五、綜上所述，原告依消費借貸、保證之法律關係請求被告二人
    給付如主文第1項所示之本金、利息為有理由，應予准許。
    逾此之請求為無理由，應予駁回。
六、按各當事人一部勝訴、一部敗訴者，其訴訟費用，由法院酌
    量情形，命兩造以比例分擔或命一造負擔，或命兩造各自負
    擔其支出之訴訟費用；共同訴訟人，按其人數，平均分擔訴
    訟費用；法院為終局判決時，應依職權為訴訟費用之裁判，
    民事訴訟法第79條、第85條第1項本文及第87條第1項分別定
    有明文。查本件訴訟費為10,900元（第一審裁判費），而原
    告之請求一部有理由、一部無理由，本院審酌原告起訴請求
    之金額與其經駁回之比例及利害關係，爰確定訴訟費用之負
    擔如主文第三項所示。
七、據上論結，本件原告之訴為一部分有理由，一部分無理由，
    依民事訴訟法第385條第1項前段、第79條、第85條第1項、
    第87條第1項，判決如主文。 　　
中　　華　　民　　國　　110 　年　　3 　　月　　9 　　日
                  民事第一庭    法    官　張麗娟
以上正本係照原本作成。
如對本判決上訴，須於判決送達後20日內向本院提出上訴狀。
如委任律師提起上訴者，應一併繳納上訴審裁判費。
中　　華　　民　　國　　110 　年　　3 　　月　　9 　　日
                                書 記 官  高培馨